最高法院刑事判決　　　　　　九十四年度台上字第三五一五號
　　上　訴　人　甲○○原名吳.
　　　　　　　　　　　　在押）.
　　選任辯護人　舒建中律師
　　上　訴　人　乙○○
　　　　　　　　　　　　巷11.
　　　　　　　　　　　　本案.
　　　　　　　　　　　　能訓練所執行中）
上列上訴人等因殺人未遂案件，不服台灣高等法院中華民國九十
三年十二月三十一日第二審判決（九十三年度上訴字第一三九九
號，起訴案號：台灣台北地方法院檢察署九十二年度偵字第一五
三五三號、第一五六八二號、第一六○五○號），提起上訴，本
院判決如下：
    主  文
原判決撤銷，發回台灣高等法院。
    理　由
本件原判決認定上訴人甲○○（原名吳雪凰）因其男友馬應皓（
下稱馬某）另結交女友楊敏業（下稱楊女），三人間發生感情及
金錢糾葛。甲○○乃萌報復之念，於民國九十二年四月中旬某日
，向曾萬安表示願以新台幣（下同）二十萬元之代價委託其僱請
殺手以不危及性命之任何方法教訓楊女，而教唆原無重傷害犯意
之曾萬安等人犯罪。甲○○預見楊女可能因此而受重傷害，惟並
不違背其本意。曾萬安答應後，又邀林書銘、盧璋旺、乙○○共
同作案。旋由甲○○提供楊女之照片及住址等資料予曾萬安，以
供辨識下手對象。嗣曾萬安於同年月二十九日駕駛自用小客車搭
載林書銘、乙○○、盧璋旺至台北市○○○路○段二四八巷附近
等候。彼四人共同基於以硫酸毀壞楊女容貌之重傷害犯意聯絡，
推由盧璋旺駕車接應，曾萬安負責監控及通報楊女之行蹤，再由
林書銘及乙○○二人下手實施潑灑硫酸。旋共同前往購買硫酸一
瓶及手術用塑膠手套一盒，並由盧璋旺以暫用而無不法所有之意
思逕將停放於台北市某停車場之不詳車號休旅車開走，以供作案
使用，並以該車搭載林書銘、乙○○二人，由曾萬安駕駛前揭自
用小客車在前方帶路。同日晚間八時五十分許，彼四人到達台北
市○○○路○段二四八巷十七號附近守候，曾萬安於楊女出現後
，即以電話通知乙○○、林書銘二人準備下手；惟乙○○因楊女
當時攜同小孩在旁，乃反悔未下手。林書銘見楊女即將走入屋內
，即先行下車，乙○○雖在後拉了林書銘一把，惟未致防止重傷
害結果之發生。林書銘走近楊女後，自背後拍打楊女肩膀，並趁
楊女轉身之際，將硫酸朝楊女之臉部潑灑，旋由盧璋旺接應逃離
現場；乙○○則轉至台北市榮星花園附近與曾、林、盧三人會合
。事後曾萬安將甲○○所交付之二十萬元酬金分予乙○○二萬元
、盧璋旺六萬元、林書銘十萬，餘二萬元歸曾萬安所有。而楊女
因受硫酸潑灑，致其臉部、頸部、胸部、雙上肢及右眼均受有化
學性灼傷，其灼傷範圍達體表面積百分之八；經送醫治療後，右
眼僅有光感，左眼視力僅○．一，至同年九月二日檢驗時，右眼
已無光感。甲○○報復楊女得逞後，又於同年五月五日以電話向
曾萬安表示願以一百二十萬元之代價委託其槍殺馬某，而教唆原
無殺人及未經許可無故持有槍、彈犯意之曾萬安等人犯罪。曾萬
安答應後，甲○○乃提供馬某之照片及辦公室地點等資料予曾萬
安，以供辨識，並先交付二十五萬元供曾萬安購買手槍及子彈之
用。曾萬安隨即以電話通知林書銘，林書銘再聯絡乙○○共同參
與其事。彼三人於同（八）日晚間在高雄市會合後，即共同基於
殺人之犯意聯絡，由林書銘以十三萬元之價格向綽號「松哥」者
購得南非ＲＥＰＵＢＬＩＣ　ＡＲＭＳ廠製九釐米制式半自動手
槍一支（含彈匣一個）及九釐米制式子彈七發，餘十二萬元則由
三人平分。翌（九）日晚間十時許，乙○○、林書銘三人共乘曾
萬安所駕駛之自用小客車前往台北市○○○路○段一二六巷八號
附近。林書銘依曾萬安之指示，基於暫用而無不法所有之意思取
得不詳車號之黑色機車一部備用。嗣於翌（十）日凌晨一時二十
分許，曾萬安發現馬某之行蹤後，即以電話通知林書銘、乙○○
準備下手。林書銘即騎機車搭載乙○○尾隨馬某至大安社區○○
○○○道上，由乙○○以上述手槍朝馬某之胸部射擊子彈一發，
旋即共騎機車逃逸，嗣將機車棄置於路旁，再改搭計程車至台北
市行天宮旁與曾萬安會合，乙○○並將上述手槍及剩餘之子彈六
發交予曾萬安保管。事後曾萬安又先後向甲○○取得三十萬元及
十萬元酬金；其中先收取之三十萬元交由林書銘及乙○○平分，
後收取之十萬元則由乙○○獨得。馬應皓遭槍擊後，受有第四、
五胸椎骨折併脊髓橫斷性損傷及氣胸、血胸等傷害，經送醫急救
後雖倖免死亡，惟已造成完全脊髓損傷併下肢癱瘓，生活完全依
賴他人。嗣經警方於同年七月一日下午五時三十分許，在台東縣
台東市○○街四十五號前曾萬安所駕駛之自用小客車內扣得前述
手槍一把及子彈六發等情。因而撤銷第一審判決，改判依牽連犯
關係從一重論處甲○○教唆共同殺人未遂，及教唆共同使人受重
傷罪刑；並依牽連犯關係從一重論處乙○○共同殺人未遂，及共
同使人受重傷罪刑，固非無見。
惟查：(一)、按被告事前共謀犯罪或參與預備犯罪之行為，但於即
將開始實施犯罪行為尚未著手之際，因反悔而拒絕參與實施犯罪
之行為，並以行動阻止其他人實施犯罪之行為；縱其阻止行動無
效，其他人仍下手實施犯罪行為而發生犯罪之結果，惟被告於其
他人即將開始實施犯罪行為尚未著手之際，既已無與之共同犯罪
之意思，亦未參與實施犯罪之行為，除法律有處罰該罪之陰謀或
預備犯之規定，應論以該罪之陰謀犯或預備犯外，尚不能遽依該
罪之共同正犯論擬。依原判決事實之認定，上訴人乙○○於事前
雖曾與曾萬安、盧璋旺、林書銘等人共謀以潑灑硫酸毀壞楊女容
貌，並購買硫酸一瓶及塑膠手套一盒備供犯罪使用，但於到達現
場準備下手實施犯罪行為之際，因見楊女攜同小孩在旁，乃反悔
未下手，而林書銘見楊女即將走入屋內，即先行下車，乙○○雖
在後拉了林書銘一把，惟未致防止重傷害結果之發生，林書銘仍
將硫酸朝楊女之臉部潑灑，使楊女受有前述化學性灼傷等情。其
理由亦說明：「被告乙○○雖參與潑灑硫酸謀議，惟顧及現場另
有幼童而拒絕行兇，良心未泯仍有惻隱之心」云云（見原判決第
二十八頁第七行至第八行）。倘若此項認定無訛，則乙○○事前
雖曾共謀對楊女為重傷害，並已為預備犯罪之行為，但其於即將
開始實施犯罪行為尚未著手之際，因反悔而拒絕實施犯罪之行為
，並以行動阻止林書銘實施該項犯罪之行為；雖其阻止行動無效
，林書銘仍下手對楊女潑灑硫酸而使楊女受重傷，但乙○○於林
書銘即將著手對楊女潑灑硫酸之前，既已無與之共同重傷害楊女
之意思，亦未參與重傷害行為之實施，而刑法重傷害罪亦無處罰
陰謀犯或預備犯之規定，依上說明，自不能遽論以該罪之共同正
犯。乃原判決仍就乙○○此部分所為，論以重傷害罪之共同正犯
，依上說明，其適用法則自有不當。(二)、原判決認定甲○○教唆
曾萬安等人槍殺馬某，無非依憑曾萬安於檢察官另案（九十二年
度偵字第一六六八號）偵查中之供述，為其主要之論據。惟卷查
曾萬安於該案偵查中陳稱：「（甲○○有告訴你槍殺馬應皓的事
情要作到何種程度？）槍殺馬應皓是說只要打下半身，其他的並
沒有說」、「（甲○○有無要你們槍擊馬應皓致死？）沒有」、
「她（指甲○○）說如果有打死就一百二十萬元，但是若沒有打
死的話就只給六十五萬元」、「（甲○○有無告訴你要如何處理
？）她沒有具體的說，只說要教訓他們二人（指楊女與馬某）一
下」等語（見九十二年度偵字第一六六八號偵查影卷第一一六頁
、第一一頁）。其就甲○○有無指示伊等槍殺馬某致死一節，所
述似非一致。原判決對曾某前揭歧異之陳述，並未說明其取捨之
理由，遽認甲○○教唆曾萬安等人槍殺馬某，而論以教唆殺人未
遂罪，尚嫌理由不備。究竟甲○○有無具體指示或暗示曾萬安槍
殺馬某致死？其曾否對曾萬安指示「只要打（馬某之）下半身」
？若有，其真意何在？係欲將馬某槍擊致死？抑或使其下半身成
殘？又若其有意槍擊馬某致死，為何不指示曾某槍擊馬某之身體
要害，而指示曾某槍擊其下半身？再甲○○既未指示曾萬安將馬
某槍擊致死，並稱只要打其下半身云云，為何又向曾某稱「如果
有打死就一百二十萬元，但是若沒有打死的話就只給六十五萬元
」？前後不無矛盾，究竟緣由何在？以上疑點與甲○○究竟有無
教唆殺人未遂之犯行攸關，猶有深入調查根究釐清明白之必要。
原審對此未詳加審究研求明白，遽行判決，亦嫌調查未盡。(三)、
依原判決事實之認定，甲○○於教唆曾萬安等人共同重傷害楊女
及殺害馬某後，並提供楊女、馬某之照片、住址及辦公室地點等
資料予曾萬安等人，以供辨識下手對象，復交付二十五萬元以供
曾萬安等人購買行兇所需之槍、彈等情。倘若無訛，則甲○○於
教唆曾萬安等人犯罪後，似繼而有幫助重傷害及殺人之行為。原
判決對於甲○○前揭幫助犯罪之行為與其教唆犯罪之行為間關係
如何？何以毋庸論究？並未於理由內一併加以論敘說明，尚嫌理
由欠備。(四)、按同一犯罪事實，檢察官以正犯或從犯起訴，而法
院認為係教唆犯者，仍不妨害事實之同一，即得變更檢察官所引
應適用之法條而為判決。本件檢察官係以甲○○涉犯刑法第二百
七十八條第一項使人受重傷罪，及同法第二百七十一條第二項、
第一項殺人未遂罪之共同正犯起訴。原判決改依上述二罪名之教
唆犯論處，但並未於理由內說明本件應否適用刑事訴訟法第三百
條變更起訴法條，亦有理由欠備之可議。(五)、按採為判決基礎之
證據資料，必須經過調查程序，以顯出於審判庭者，始與直接審
理主義相符，否則其所踐行之訴訟程序，即有違背法令。原判決
採用扣案之南非ＲＥＰＵＢＬＩＣ　ＡＲＭＳ廠製九釐米制式半
自動手槍一支（含彈匣一個）、九釐米制式子彈三發，及硫酸空
瓶一個作為本案之重要證據，並於主文內諭知將上述手槍一支、
子彈三發及硫酸空瓶一個均沒收。但其於審判期日並未依刑事訴
訟法第一百六十四條之規定，將上述手槍、子彈及硫酸空瓶逐一
提示予上訴人及其辯護人，使其辨認。而僅提示上述手槍、子彈
之「扣案清單資料」，有原審審判筆錄可稽（見原審卷第二九三
頁）；揆之上開說明，其對於訴訟程序之踐行，尚難謂適法。以
上或為上訴意旨所指摘，或為本院得依職權調查之事項，應認原
判決有撤銷發回之原因。
據上論結，應依刑事訴訟法第三百九十七條、第四百零一條，判
決如主文。
中　　華　　民　　國　九十四　年　　六　　月　 三十　 日
                      最高法院刑事第五庭
                          審判長法官  吳　雄　銘
                                法官  池　啟　明
                                法官  郭　毓　洲
                                法官  吳　三　龍
                                法官  蕭　仰　歸
      本件正本證明與原本無異
                                      書  記  官
中　　華　　民　　國　九十四　年　　七　　月　　四　　日
                                                      Ｌ
